【裁判字號】    88,上更(一),312
【裁判日期】    900313
【裁判案由】    塗銷所有權移轉登記
【裁判全文】
臺灣高等法院民事判決  八十八年度上更(一)字第三一二號
      上  訴  人    乙○○
                    甲○○
      共      同
      訴訟代理人    許文彬律師
      複代  理人    黃建隆律師
                    何佩娟律師
      被  上訴人    丙○○○  住台北縣五股鄉○○路○段一五七之十四號三樓
      訴訟代理人    王聰明律師
右當事人間請求塗銷所有權移轉登記事件，上訴人對於中華民國八十六年度訴字第一
四二七號第一審判決提起上訴，經最高法院發回更審，本院判決如左：
      主      文
上訴駁回。
第二審及發回前第三審訴訟費用均由上訴人負擔。
      事      實
甲、上訴人方面：
一、聲明：
  (一)原判決廢棄。
  (二)駁回被上訴人在第一審之訴。
二、陳述：除與原審及前審判決記載相同者，茲引用之外，補稱：
  (一)被上訴人於八十四年一月十六日就系爭不動產辦妥繼承登記後，又於同年月二十
    四日向戶政事務所申領印鑑證明交予乙○○，當時繼承登記早已辦妥，何須再辦
    繼承登記，且依地政法規，辦理繼承登記根本不需繼承人之印鑑證明，是被上訴
    人主張上訴人乙○○於辦妥繼承登記後，向伊騙稱尚需印鑑證明，伊才請丈夫張
    賢申領而交付，該印鑑證明僅限辦理繼承登記之用云云，顯有不實，應由其舉證
    以實其說。另被上訴人為贈與後，上訴人乙○○找代書陳國正代辦贈與手續，先
    向台灣省北區國稅局報繳贈與稅，該局於八十四年七月十七日核登「贈與稅免稅
    證明書」及「贈與稅清證明書」，可證有贈與事實，至該代書於八十四年八月四
    日向中和地政事務所申報文件名為「買賣所有權移轉契約書」，係因當初委辦時
    ，上訴人乙○○之妻林蔡金英有說要包紅包及送酒給被上訴人，遂以買賣名義辦
    理移轉登記，此亦經林蔡金英證稱屬實，被上訴人確有贈與之事實。
  (二)又通常辦理繼承登記只需半個月便可辦妥，惟被上訴人自辦妥繼承登記後，迄未
    持有所有權狀，竟從未向地政機關質問，應早知已喪失不動產持分。且對造就本
    件不動產均未曾繳納代書費、規費、地價稅及房屋稅，可證其確已答應讓與，是
    一切費用始均由上訴人負擔。
  (三)系爭房屋及基地，於被繼承人在世時，上訴人乙○○即已分別取得五分之四及二
    五分之四持分，其餘五分之一及二五分之一仍屬林連芳所有，林連芳死後，由五
    位子女平均繼承其持分，因系爭房屋於建竣後即分予上訴人乙○○，為貫徹父親
    遺志，上訴人甲○○及被上訴人乃將繼承所得持分移轉予上訴人乙○○，於八十
    四年八月七日完成登記。林吉雄因經濟困難，林敏樺因遠嫁日本、聯絡不易，乃
    暫不辦理移轉登記，此即系爭房屋及基地僅贈與上訴人乙○○一人之原因。
  (四)又被上訴人、訴外人林吉雄、上訴人乙○○、甲○○、訴外人林敏樺繼承登記於
    八十四年一月十六日辦妥，故自該年起均有繳納地價稅、房屋稅之義務。對造若
    未讓出持分，自應與其他弟妹四人一樣自該年度起繳納稅金。因胞妹林敏樺已遠
    嫁日本，惟乃設籍對造住處，故該管稅捐機關自八十四年起每年均按址對林敏樺
    送達地價稅單，而由對造代收，送達地址未曾申請變更，故對造謂二年多均不知
    已喪失持分產權，而於八十六年三月二十八日收受林敏樺之「土地重測結果通知
    」始發現云云，顯不實在。
  (五)按房屋稅條例第四條第一項規定：共有房屋之房屋稅由共有人推由一人繳納，其
    不為推定者，由現住人或使用人代繳。而系爭房屋於六十七年十一月二日蓋好，
    同年十二月二十九日完成保存登記，林連芳及上訴人乙○○於六十八年二月二十
    七日遷入，故房屋稅單均寄至該址即永和市○○路二六八巷四三號二樓，林連芳
    故世後，因上訴人乙○○仍居住該址，仍由其代繳房屋稅。非如對造所言，上訴
    人乙○○趁代辦繼承登記之便，將林敏樺地價稅單送達地址填載丙○○○地址，
    而房屋稅單則送達自己住處，足見上訴人乙○○早將系爭房屋視為禁臠云云。
  (六)退步言之，縱被上訴人確因受乙○○欺矇而交付印鑑證明。然依法因被詐欺而為
    意思表示者，表意心應於發見詐欺後，一年內撤銷該意思表示。惟被上訴人自八
    十四年起即年年代收林敏樺之稅單，應已發見詐欺行為，被上訴人二年餘後始提
    起本件訴訟，即為法所不許。
三、證據：除援用原審及前審之立證方法外，補提：建物及土地登記簿謄本影本各乙
    份為證，並聲請詢問被上訴人丙○○○本人。
乙、被上訴人方面：
一、聲明：駁回上訴。
二、陳述：除與原審及前審判決記載相同者，茲引用之外，補稱：
  (一)上訴人稱被上訴人將已經繼承取得之系爭房地持分平均無償讓與其二人，惟事實
    上被上訴人繼承而得之應有部分，卻全部移轉登記予上訴人乙○○一人，且該建
    物之移轉登記原因又係買賣，足證上訴人所言與事實不符。又上訴人主張「贈與
    」或「再協議」，均稱被上訴人只告知上訴人乙○○夫婦，上訴人甲○○並不知
    情，如本件確有贈與上訴人二人之情事，何以僅告知上訴人乙○○一人，且如贈
    與之事未告知受贈人之一之上訴人甲○○，則贈與契約難謂已成立，被上訴人自
    得撤回贈與之意思表示。
  (二)上訴人本稱系爭房地係贈與上訴人二人，後又改稱係贈與上訴人及弟弟林吉雄三
    人，前後陳述不一，上訴人又稱林吉雄因經濟不好即無力負擔稅負，故未併受移
    轉登記，等改建後再將其持分分與林吉雄，惟林吉雄是否無力負擔稅負，與是否
    即無權要求登記其名下，二者顯不相關，且林吉雄並非童稚，系爭房地價值遠超
    過稅金，林吉雄焉有可能因小失大。故上訴人乙○○所述顯不合情理。
  (三)又系爭房地移轉登記之原因發生日期為八十四年五月三日，如有贈與之事實應在
    前揭日期前不久，則印鑑證明亦應於此時期前不久始申請，何有可能於八十四年
    一月二十四日被上訴人即申領該印鑑證明。另依戶籍謄本申領之時間即八十四年
    三月十六日，亦係在被上訴人追問林吉雄繼承辦好了沒之前。可知不論印鑑證明
    或戶籍謄本，被上訴人確係為辦理繼承登記而交付。
  (四)上訴人乙○○稱為感念胞姊手足情誼，曾偕同配偶林蔡金英親赴被上訴人家中，
    贈送被上訴人紅包及三瓶酒以為酬謝云云，如被上訴人有同時贈與甲○○及林吉
    雄，何以僅乙○○一人赴被上訴人住處答謝，顯不合情理，故事實上確無贈送紅
    包及三瓶酒之情形。另代書陳國正稱，因上訴人有贈送被上訴人紅包及酒，認為
    有對價才以買賣作登記原因，惟依經驗法則而言，紅包如何能成為買賣之對價。
    其復陳稱上訴人乙○○或其妻係稱：「蓋好房子後會分給他們。」，苟有此種析
    產條件，則贈與即屬附負擔之贈與，雙方必立有字據，上訴人亦無需包紅包送酒
    ，是其所言顯不實在。
  (五)縱被上訴人多年來均未持有權狀亦未接單納稅，且兩造妹妹林敏樺有關系爭土地
    及建物之稅單，均係寄到被上訴人住處，亦與待證之「贈與」事實無任何關聯性
    。蓋在未收到稅單時，一般人顯不可能每天記著有何稅未繳，故何能依此推論「
    沒收到稅單，即應知悉繼承土地已被其他繼承人侵吞」，畢竟系爭房地乃繼承而
    來，非被上訴人原來所擁有，且縱然「知悉」，亦僅能證明事後知悉，與被上訴
    人是否有贈與無涉，被上訴人知悉後何以未立即起訴請求塗銷，亦屬被上訴人權
    利之行使自由，不能依此證明贈與關係存在。另果如上訴人所言，因被繼承財產
    不多，且兩造父親沒說要給姊妹，則在父親過世時，何以不要求二女繼承人拋棄
    繼承，而姊姊既已贈與遺產，何未要求妹妹林敏樺也贈與，是上訴人之主張顯不
    能作為有贈與之證據。
  (六)被上訴人自己有家庭及子女，常年為病痛所苦，夫行伍出身，家無恆產，與兄弟
    姊妹之感情均非密切，何有可能贈與上訴人等人，是上訴人所言均非事實。
三、證據：除援用原審及前審之立證方法外，補提：戶籍謄本影本、建物登記簿謄本
    影本各乙份為證，並聲請詢問證人林吉雄。
      理      由
一、本件被上訴人起訴主張：坐落台北縣永和市○○路二六八巷四三號二樓房屋所有
    權應有部分二十五分之一及其基地即同市○○段九九一號土地應有部分一百二十
    五分之一，中和市○○段一三九號土地應有部分七十五分之一，中和市○○○段
    ○路鹿寮小段二五二、二五二之一號土地應有部分各二十五分之一，係伊於七十
    七年五月二十九日因父林連芳死亡而繼承取得，詎伊弟即上訴人乙○○竟於八十
    四年初隱瞞繼承登記已於八十四年一月十六日辦竣之事實，向伊謊稱為代理辦理
    繼承登記，須用印鑑章及印鑑證明，致伊誤信為真，而將印鑑章及印鑑證明交付
    乙○○，嗣上訴人乙○○未經伊同意，逾越代理權範圍，擅以買賣為原因，於八
    十四年八月七日分別將系爭房地如原審判決附表所載應有部分，分別移轉登記予
    上訴人二人，至八十六年三月二十八日伊因未接獲地籍圖重測土地標示變更結果
    通知書，乃申請謄本查閱，始知悉系爭房地應有部分已遭上訴人擅自移轉登記為
    其所有等情，爰依民法第七百六十七條所有人之物上請求權，求為命被上訴人將
    上開系爭房地如原審判決附表所示應有部分以買賣為原因之移轉登記辦理塗銷之
    判決。
二、上訴人則以：兩造之父林連芳於七十七年五月二十九日死亡，於八十四年元月間
    辦理繼承登記完畢，嗣經兩造協議，由被上訴人將其繼承取得之系爭房地應有部
    分贈與伊二人，同時交付印鑑章及印鑑證明書與乙○○，授權乙○○委託代書辦
    理。乙○○即持被上訴人交付之印鑑章及印鑑證明書委託代書，於八十四年八月
    七日向台北縣中和地政事務所辦畢移轉登記。至該代書於八十四年八月四日向中
    和地政事務所申報文件名為「買賣所有權移轉契約書」，係因當初委辦時，上訴
    人乙○○之妻林蔡金英有說要包紅包及送酒給被上訴人，方以買賣名義辦理移轉
    登記。退步言之，縱被上訴人確因受上訴人乙○○欺矇而交付印鑑證明。然依法
    因被詐欺而為意思表示者，表意人應於發見詐欺後，一年內撤銷該意思表示。被
    上訴人自八十四年起即代收林敏樺之稅單，應已發見詐欺行為，被上訴人二年餘
    後始提起本件訴訟，即為法所不許等語，資為抗辯。
三、本件被上訴人主張系爭房地如原審判決附表所示之應有部分，係被上訴人於七十
    七年五月二十九日因被繼承人即兩造父林連芳死亡而繼承取得，並於八十四年一
    月十六日辦畢繼承登記，嗣其弟即上訴人乙○○向被上訴人取得被上訴人之印鑑
    章及印鑑證明，委託代書於八十四年八月七日以買賣為原因分別將上開應有部分
    移轉登記予上訴人二人名下之事實，業據被上訴人提出系爭土地暨建物登記簿謄
    本（見原審卷第七頁至第四０頁）、戶籍謄本（同上卷第一二八頁）在卷佐證，
    並為上訴人二人所不爭執（同上卷第一０四頁背面），堪信為真。
四、被上訴人主張上訴人乙○○於八十四年年初隱瞞已辦妥繼承登記之事實，向被上
    訴人偽稱代辦繼承登記，騙取印鑑章及印鑑證明後，未經被上訴人同意，擅以買
    賣為原因，將被上訴人上開繼承取得之應有部分分別移轉登記為上訴人二人所有
    等情，上訴人則以前揭情詞置辯。經查：
  (一)證人即辦理本件繼承及移轉登記之代書陳國正證稱：「我幫被告（即上訴人）他
    們辦理應繼分，辦理時原告（即被上訴人）之戶籍（謄本）及印章，都是與乙○
    ○之妻蔡金英接洽，都是她拿給我，八十四年八月那次蔡金英來稱財產不多，有
    人願過戶給他們，而原告之印鑑證明及權狀都是蔡金英交給我，移轉契約是依蔡
    金英陳述由我寫並蓋章，不認識甲○○，他證件也是蔡金英提供，除了原告及林
    敏樺沒聯絡，其他人都有電話聯絡，辦理繼承後權狀直接交蔡金英，在辦理繼承
    時因應繼分不變，不需印鑑章，所以袛交付便章，過戶才需印鑑章．．．」（見
    原審卷第一七四頁正、背面、一七五頁正面），其於本院亦證以：「辦理繼承登
    記毋需印鑑證明，沒有其他人在場，林蔡金英委託我辦理移轉登記，上訴人二人
    未到我事務所，但我有到乙○○家，未遇過被上訴人，被上訴人未找我開立委託
    書，印鑑證明是林蔡金英交給我的，繼承登記過了一段時間後才辦移轉登記，林
    蔡金英還說會送酒及紅包給被上訴人，因印鑑章及其證明等已齊全，所以認應可
    辦移轉登記，因有說送酒及紅包予被上訴人，就以買賣來辦理移轉登記，沒看到
    買賣書面資料．．．沒向被上訴人查證是否同意移轉登記，沒有委託書．．．辦
    繼承的權狀未交給所有權人．．．」（見本院卷第四六頁至四八頁）；另一證人
    即兩造之弟林吉雄於原審證稱：「我聽乙○○說因持分太少，（被上訴人）要過
    繼給我們，沒有聽丙○○○（被上訴人）說過，我與她幾十年沒見面，三兄沒聽
    她說過要過戶，．．．曾在八十四年掃墓後吃飯，張說阿雄辦好了沒，不知是指
    繼承或移轉登記，袛聽到她叫乙○○向我問謄本辦好沒．．．」（原審卷第一九
    一頁正、背面），其於本院亦證稱：「．．．我都委託乙○○辦理繼承登記，丙
    ○○○已出嫁，沒有同住，很少聯絡，她有問土地繼承辦好了沒，並沒有說要送
    土地事．．．」等語（本院卷第六０頁背面），是上開證人之證言，均不足以證
    明被上訴人有贈與或出賣原審判決附表所示不動產應有部分予上訴人之意思，更
    無從證明被上訴人同意辦理所有權移轉登記予上訴人。
  (二)按由自己之行為表示以代理權授與他人者，對於第三人應負授權人之責任，必須
    本人有表見之事實，足使第三人信該他人有代理權之情形存在，始足當之。我國
    人民將自己印章交付他人，委託該他人辦理特定事項者比比皆是，倘持有印章之
    該他人，除受託辦理之特定事項外，其他以本人名義所為之任何法律行為，均須
    由本人負表見代理之授權人責任，未免過苛。（最高法院七十年台上字第六五七
    號判決參照）。被上訴人雖將印鑑章及印鑑證明交付予上訴人乙○○，由乙○○
    之配偶林蔡林英交付代書，代書即證人陳國正證稱：「被上訴人印鑑及其證明均
    由林蔡金英交付，被上訴人始終未明示其同意移轉系爭應有部分，且未經查證」
    等語，上訴人對此亦不爭執（見本院卷第四九頁），自不能僅憑上訴人持有被上
    訴人之印鑑章及其證明，遽認被上訴人同意其辦理系爭應有部分辦理移轉登記。
  (三)證人即上訴人乙○○之配偶林蔡金英於原審雖證以：「當初繼承後，原告（即被
    上訴人）因坪數不多，她稱要給我們，而印鑑及印鑑證明是她交給我們的，我與
    乙○○去原告家，她說的（移轉）沒第三人知道，．．．我確實有在場聽到，她
    並稱不會為難我們．．．（見原審卷第一一一頁、第一一二頁正面），其於本院
    復稱：「．．．我與乙○○至大姊（按指被上訴人）家時，被上訴人親口說要將
    系爭土地送給我們，大姊還說姊夫喜歡喝酒，要我們拿幾瓶酒給姊夫喝，於是我
    送了酒及包一個紅包給大姊．．．」（見本院卷第六一頁背面），因其與上訴人
    乙○○有配偶關係，此有其戶籍謄本在卷可證（見原審卷第一三七頁正面），彼
    等關係密切，利害相同，且參與本件移轉登記事宜，所為證言，易於偏頗，難期
    真正，況被上訴人果有贈與之意，何不立具書據或書妥委託書交由代書或上訴人
    收執，以杜爭議？而本件贈與乙節自始無任何第三人與聞，似此移轉不動產之重
    大事實，上訴人竟為如此草率處理，實非事理之常，證人林蔡金英之證言信用堪
    虞，殊難置信。
  (四)一般房地所有權人，雖有繳納房屋稅或地價稅之義務，惟此政府依法令課予人民
    之義務，人民未按時繳付稅捐者，所在多有，而於繳納期間內未收至繳納稅捐通
    知書者，亦不在少數，且納稅屬履行義務而非行使權利，應納稅負人於未獲納稅
    通知下而不主動查詢者，乃事理之常，除法律另有規定外，尚不得據此為其不利
    之推定。查系爭房地係於八十三年十二月二十三日申請辦理繼承登記，而於八十
    四年一月十六日登記完畢，為兩造所不爭執，並經原審調取該申請登記全卷查閱
    無訛，亦有台北縣中和地政事務所八十六年十二月十八日八六北縣中地一字第一
    四六０五號函附全卷影本（原審卷第一一八頁至第一五八頁）在卷可考。兩造之
    妹林敏樺繼承系爭房地後有關房屋稅單自八十四年起送達地址為台北縣永和市○
    ○路二六八巷四十三號二樓（上訴人住址），地價稅單送達地址為五股鄉○○路
    ○段一五七號之十四號三樓（被上訴人住址），自持有登記，未曾申請變更，此
    有台北縣稅捐稽徵處中和分處八十九年七月十九日八九稅中一字第二九八九七號
    、八十九年九月二十日八九北稅中二字第四二九一九號函各乙份（見本院卷第一
    三二、一四八頁）在卷佐證，上開地價稅單（見原審卷第一０七、一０八頁）之
    送達地址雖與被上訴人住址相同，亦不足以推論被上訴人同意將原審判決附表所
    示之不動產移轉登記予上訴人。
  (五)承前所述，兩造間就系爭不動產並無買賣或贈與之合意，被上訴人亦無同意移轉
    系爭不動產予上訴人，被上訴人僅主張受欺騙而交付印章，並非受詐欺而為意思
    表示，自無撤銷意思表示之可言，上訴人主張被上訴人撤銷意思表示已逾一年云
    云，洵無足取。
六、綜上所述，本件被上訴人主張其並未同意將原審判決附表所示之不動產應有部分
    辦理移轉登記予上訴人，應為可採，上訴人所辯，均無可取，被上訴人本於所有
    權請求上訴人將原審判決附表所示不動產應有部分，以台北縣中和地政事務所八
    十四年八月四日收件，收件字號八四北中地登字第三九０三九號及第三九０四０
    號，買賣為原因，八十四年八月七日所為移轉登記予以塗銷，為有理由，應予准
    許。原審為被上訴人勝訴之判決，於法並無不合，上訴意旨指摘原判決不當，求
    予廢棄改判，為無理由，應予駁回。
七、兩造其餘攻擊、防禦方法及其他未經援用之證據，經斟酌無礙於本院前述之認定
    ，爰不一一論究，附此明。
八、據上論結，本件上訴為無理由，依民事訴訟法第四百四十九條第一項、第七十八
    條，判決如主文。
中      華      民      國    九十      年      三      月     十三     日
                                臺灣高等法院民事第十七庭
                                    審判長法  官  鄭  雅  萍
                                          法  官  吳  謀  焰
                                          法  官  許  文  章
右正本係照原本作成。
如不服本判決，應於收受送達後二十日內向本院提出上訴書狀，其未表明上訴理由者
，應於提出上訴後二十日內向本院補提理由書狀（均須按他造當事人之人數附繕本）
上訴時應提出委任律師或具有律師資格之人之委任狀；委任有律師資格者，另應附具
律師及格證書及釋明委任人與受任人有民事訴訟法第四百六十六條之一第一項但書或
第二項（詳附註）所定關係之釋明文書影本。
中      華      民      國    九十      年      三      月     十六     日
                                          書記官  陳  明  俐
附註：
民事訴訟法第四百六十六條之一（第一項、第二項）：
對於第二審判決上訴，上訴人應委任律師為訴訟代理人。但上訴人或其法定代理人具
有律師資格者，不在此限。
上訴人之配偶、三親等內之血親、二親等內之姻親，或上訴人為法人、中央或地方機
關時，其所屬專任人員具有律師資格並經法院認為適當者，亦得為第三審訴訟代理人
。


司法院資訊處製作；財團法人民間司法改革基金會備份。
